ACORDAO-COMPLETO-2323774

ACÓRDÃO 18850/2021 ATA 41/2021 - PRIMEIRA CÂMARA

VISTOS, relatados e discutidos estes autos que cuidam de pedidos de reexame interpostos pela Srª. Rita de Cássia Knabben, Diretora do Departamento de Administração de Pessoal da UFSC, e pela UFSC, contra o Acórdão 5368/2016-TCU-Primeira Câmara (Relator: Ministro Benjamin Zymler) .
ACORDAM os Ministros do Tribunal de Contas da União, reunidos em Sessão da Primeira Câmara, diante das razões expostas pelo Relator, em:
9.1. com fulcro no art. 48 da Lei 8.443/92 c/c o art. 286 do RI/TCU, conhecer do pedido de reexame interposto pela Srª. Rita de Cássia Knabben, Diretora do Departamento de Administração de Pessoal da UFSC, e pela UFSC contra o Acórdão 5368/2016-TCU-Primeira Câmara (Relator: Ministro Benjamin Zymler) , para, no mérito, dar-lhes provimento a fim de tornar insubsistentes os subitens 9.1 e 9.2 da decisão recorrida, renumerando-se os subitens subsequentes, que passa a viger com o seguinte teor:
"9.1. determinar à Universidade Federal de Santa Catarina que, em consonância com as disposições do Acórdão 954/2012-TCU-Segunda Câmara e sob pena de responsabilidade solidária da autoridade administrativa omissa:
9.1.1. faça cessar, no prazo de 15 (quinze) dias a contar da ciência desta deliberação, o pagamento destacado da parcela alusiva à diferença de 3,17% (URV - Lei 8.880/1994) ao servidor Luiz Carlos Policarpo, haja vista já integrada aos proventos ordinários do interessado por força das subsequentes reestruturações de carreira, tratando-se, pois, de execução em excesso do respectivo provimento judicial;
9.1.2. quantifique, no prazo de 30 (trinta) dias a contar da ciência desta deliberação, os valores pagos ao Sr. Luiz Carlos Policarpo, a título de diferença de 3,17%, desde sua notificação do Acórdão 954/2012-TCU-Segunda Câmara, ocorrida em março de 2012, e promova, nos termos do art. 46 da Lei nº 8.112/1990, a correspondente reposição ao erário;
9.1.3. faça cessar, no prazo de 15 (quinze) dias a contar da ciência desta deliberação, o pagamento destacado da parcela alusiva a "horas extras" ao inativo Luiz Carlos Policarpo, haja vista já integrada aos proventos ordinários do interessado por força das subsequentes reestruturações de carreira, bem como a inexistência de decisão judicial que assegure seu pagamento contemporâneo;
9.1.4. emita e cadastre no sistema Sisac, no prazo de 30 (trinta) dias, na hipótese de o servidor Luiz Carlos Policarpo permanecer aposentado, novo ato de concessão, livre das falhas apontadas no Acórdão 954/2012-TCU-Segunda Câmara;
9.1.5. promova, caso não comprovado o tempestivo recolhimento, o desconto integral ou parcelado da multa estipulada no subitem 9.1 deste Acórdão sobre os vencimentos da responsável, observados os limites previstos na legislação pertinente, nos termos do art. 28, inciso I, da Lei 8.443/1992, c/c o art. 219, inciso I, do Regimento Interno do TCU;
9.2. retificar, por erro material, o número de CPF indicado no item 3 do Acórdão 954/2012-TCU-Segunda Câmara, que passa a ser "XXX.923.379-XX";
9.3. autorizar, desde logo, nos termos do art. 28, inciso II, da Lei nº 8.443/1992, a cobrança judicial da multa referida no subitem 9.1, caso não recolhida tempestivamente pela responsável e inviabilizado o desconto em folha da dívida;
9.4. determinar à Sefip que:
9.4.1. corrija, na base de dados do sistema Sisac, o CPF do Sr. Luiz Carlos Policarpo informado nos atos números de controle 10795006-04-1998-000328-5 e 10795006-04-2008-000280-9, ajustando-o conforme indicado no subitem 9.4 acima; 
9.4.2. monitore o cumprimento das determinações acima"
9.2. enviar cópia do presente Acórdão aos recorrentes informando que a presente deliberação, acompanhada do Relatório e do Voto que a fundamenta, está disponível para a consulta no endereço www.tcu.gov.br/acordaos, além de esclarecer que, caso requerido, o TCU poderá fornecer sem custos as correspondentes cópias, de forma impressa.

Pedido de reexame  interpostos pela Sra. Rita de Cássia Knabben (peça 31), Diretora do Departamento de Administração de Pessoal da UFSC, e pela UFSC (peças 44-46) contra o Acórdão 5.368/2016TCU1ª Câmara (peça 23). Relator Ministro BENJAMIN ZYMLER.

Primeira Câmara

Universidade Federal de Santa Catarina (UFSC).

3. Interessados/Responsáveis/Recorrentes:
3.1. Responsável: Rita de Cássia Knabben (XXX.612.689-XX).
3.2. Recorrentes: Rita de Cássia Knabben (XXX.612.689-XX); Universidade Federal de Santa Catarina (UFSC).

13.1. Ministros presentes: Benjamin Zymler (na Presidência), Raimundo Carreiro (Relator), Vital do Rêgo e Jorge Oliveira.
13.2. Ministros-Substitutos presentes: Augusto Sherman Cavalcanti, Marcos Bemquerer Costa e Weder de Oliveira.

Sindicato dos Trabalhadores da Universidade Federal de Santa Cantarina - SINTUFSC

RAIMUNDO CARREIRO

Ministro Benjamin Zymler.

Transcrevo a seguir, nos termos do art. 1º, § 3º, inciso I, da Lei nº 8.443/92, excerto da instrução lavrada no âmbito da Secretaria de Recursos (peça 54) , contendo a análise de mérito das razões recursais, cujas conclusões contaram com a anuência do corpo diretivo daquela unidade técnica (peças 55 e 56) , bem como do MP/TCU, representado pelo Procuradora-Geral Cristina Machado da Costa e Silva (peça 57) .
"INTRODUÇÃO
1.	Trata-se de pedidos de reexame interpostos pela Sra. Rita de Cássia Knabben (peça 31) , Diretora do Departamento de Administração de Pessoal da UFSC, e pela UFSC (peças 44-46) contra o Acórdão 5368/2016-TCU-Primeira Câmara (peça 23) .
1.1.	A deliberação recorrida apresenta o seguinte teor:
"ACORDAM os Ministros do Tribunal de Contas da União, reunidos em sessão da 1ª Câmara, com fulcro nos arts. 1º, inciso V, e 39, inciso II, da Lei nº 8.443/1992, c/c o art. 262 do Regimento Interno, e diante das razões expostas pelo Relator, em:
9.1. aplicar à Sra. Rita de Cássia Knabben, em face do descumprimento da determinação inserta no subitem 9.2.3 do Acórdão 954/2012-TCU-Segunda Câmara, a multa prevista no art. 58, inciso IV, da Lei 8.443/1992, no valor de R$ 3.000,00 (três mil reais) ;
9.2. fixar o prazo de 15 (quinze) dias, a contar da notificação, para que a responsável comprove, perante o Tribunal, o recolhimento da dívida aos cofres do Tesouro Nacional, atualizada monetariamente a partir do dia seguinte ao término do prazo ora estabelecido, até a data do efetivo recolhimento;
9.3. determinar à Universidade Federal de Santa Catarina que, em consonância com as disposições do Acórdão 954/2012-TCU-Segunda Câmara e sob pena de responsabilidade solidária da autoridade administrativa omissa:
9.3.1. faça cessar, no prazo de 15 (quinze) dias a contar da ciência desta deliberação, o pagamento destacado da parcela alusiva à diferença de 3,17% (URV - Lei 8.880/1994) ao servidor  Luiz Carlos Policarpo, haja vista já integrada aos proventos ordinários do interessado por força das subsequentes reestruturações de carreira, tratando-se, pois, de execução em excesso do respectivo provimento judicial;
9.3.2. quantifique, no prazo de 30 (trinta) dias a contar da ciência desta deliberação, os valores pagos ao Sr. Luiz Carlos Policarpo, a título de diferença de 3,17%, desde sua notificação do Acórdão 954/2012-TCU-Segunda Câmara, ocorrida em março de 2012, e promova, nos termos do art. 46 da Lei nº 8.112/1990, a correspondente reposição ao erário;
9.3.3. faça cessar, no prazo de 15 (quinze) dias a contar da ciência desta deliberação, o pagamento destacado da parcela alusiva a "horas extras" ao inativo Luiz Carlos Policarpo, haja vista já integrada aos proventos ordinários do interessado por força das subsequentes reestruturações de carreira, bem como a inexistência de decisão judicial que assegure seu pagamento contemporâneo;
9.3.4. emita e cadastre no sistema Sisac, no prazo de 30 (trinta) dias, na hipótese de o servidor Luiz Carlos Policarpo permanecer aposentado, novo ato de concessão, livre das falhas apontadas no Acórdão 954/2012-TCU-Segunda Câmara;
9.3.5. promova, caso não comprovado o tempestivo recolhimento, o desconto integral ou parcelado da multa estipulada no subitem 9.1 deste Acórdão sobre os vencimentos da responsável, observados os limites previstos na legislação pertinente, nos termos do art. 28, inciso I, da Lei 8.443/1992, c/c o art. 219, inciso I, do Regimento Interno do TCU;
9.4. retificar, por erro material, o número de CPF indicado no item 3 do Acórdão 954/2012-TCU-Segunda Câmara, que passa a ser "XXX.923.379-XX";
9.5. autorizar, desde logo, nos termos do art. 28, inciso II, da Lei nº 8.443/1992, a cobrança judicial da multa referida no subitem 9.1, caso não recolhida tempestivamente pela responsável e inviabilizado o desconto em folha da dívida;
9.6. determinar à Sefip que:
9.6.1. corrija, na base de dados do sistema Sisac, o CPF do Sr. Luiz Carlos Policarpo informado nos atos números de controle 10795006-04-1998-000328-5 e 10795006-04-2008-000280-9, ajustando-o conforme indicado no subitem 9.4 acima; 
9.6.2. monitore o cumprimento das determinações acima" (grifos acrescidos) .
HISTÓRICO
2.	Para maior clareza, transcreve-se o disposto no Acórdão 954/2012-TCU-Segunda Câmara, o qual foi descumprido pela Universidade Federal de Santa Catarina e ensejou a aplicação da multa à Sra. Rita de Cássia Knabben:
VISTOS, relatados e discutidos estes autos de concessão de aposentadoria referente a ex-servidor vinculado à Universidade Federal de Santa Catarina - MEC,
ACORDAM os Ministros do Tribunal de Contas da União, reunidos em Sessão da 2ª Câmara, diante das razões expostas pelo Relator e com fundamento nos arts. 71, inciso III, da Constituição Federal de 1988, 1º, inciso V, e 39, incisos I e II, da Lei nº 8.443/1992, 1º, inciso VIII, 260, §§ 1º e 2º, do Regimento Interno do TCU, e 15 da Resolução do TCU nº 152/2002 em:
9.1. considerar ilegal o ato de fls. 2/5, de interesse de Luiz Carlos Policarpo, negando-lhe o respectivo registro;
9.2. determinar à Universidade Federal de Santa Catarina que:
9.2.1. comunique ao interessado, no prazo de 15 (quinze) dias, contado da notificação, a respeito deste acórdão;
9.2.2. converta a parcela alusiva ao percentual de 3,17% em VPNI, aplicando-se a esta somente os reajustes gerais concedidos ao funcionalismo público, a título de reajuste, uma vez que não se coaduna com a sentença proferida o entendimento de que tal rubrica deveria continuar sendo paga, no futuro, de modo continuado, sob a forma de percentual incidente sobre quaisquer das demais parcelas integrantes da remuneração do interessado;
9.2.3. aplique à VPNI decorrente da URV (3,17%) o entendimento consignado no Acórdão 2161/2005-TCU-Plenário, segundo o qual as novas estruturas remuneratórias criadas por lei deverão necessariamente absorver a mencionada vantagem, a despeito da decisão judicial que atualmente dá amparo ao pagamento;
9.2.4. acompanhe o deslinde do processo nº 2006.72.00.009358-8/SC, e caso ocorra a desconstituição da sentença, faça cessar os pagamentos decorrentes do ato em tela, promovendo, nos termos do art. 46 da Lei nº 8.112/1990, a restituição ao erário dos valores pagos indevidamente à interessada;
9.3. orientar à Universidade Federal de Santa Catarina que a concessão considerada ilegal poderá prosperar, mediante emissão de novo ato livre das irregularidades apontadas, conforme previsto no art. 262, § 2º, do Regimento Interno do TCU;
9.4. determinar à Sefip que:
9.4.1. proceda à verificação do cumprimento das medidas indicadas nos subitens anteriores, representando a este Tribunal, caso necessário;
9.4.2. encaminhe ao Departamento de Assuntos Extrajudiciais da AGU, nos termos da Questão de Ordem aprovada pelo Plenário do TCU em 8/6/2011, as informações necessárias ao acompanhamento das ações judiciais referentes ao ato em questão para que o Órgão adote as providências cabíveis ao caso em epígrafe, dando ciência à Consultoria Jurídica deste Tribunal (Conjur) .
2.1.	Acrescente-se que o Excelentíssimo Senhor Ministro Relator a quo assim ponderou, por ocasião da apreciação do acórdão recorrido:
8.	De início, saliento que a Sra. Rita de Cássia Knabben é, desde junho/2012, a diretora titular do Departamento de Administração de Pessoal da UFSC, órgão da universidade encarregado de dar cumprimento ao Acórdão 954/2012-TCU-Segunda Câmara. E foi precisamente na condição de diretora em exercício daquela unidade que a responsável teve ciência da deliberação do Tribunal (peça 5) .
9.	Na oportunidade, todavia, a Sra. Rita de Cássia Knabben, em relação à URV, limitou-se a informar que "por se tratar de decisão judicial a parcela de 3,17% está sendo paga na rubrica decisão judicial transitada em julgado, sem a aplicação de qualquer reajuste", o que teria se dado "em cumprimento à determinação do Acórdão 2.161/2005-TCU". 
10.	Ocorre que a existência da decisão judicial já era de conhecimento desta Corte. Além disso, a parte dispositiva do Acórdão 2161/2005-TCU-Plenário não se limitava a prescrever a conversão da vantagem em VPNI - mais que isso, ordenava ao gestor "subtrair as sucessivas incorporações decorrentes de novas estruturas remuneratórias criadas por lei, até a absorção integral dessa vantagem". Aliás, esses dois pontos foram expressamente mencionados na determinação endereçada à UFSC, objeto do item 9.2.3 do Acórdão 954/2012-TCU-Segunda Câmara, como se pode conferir na transcrição acima.
11.	Nessas circunstâncias, resta patente a impertinência da postura adotada pela responsável diante da ordem do Tribunal.
12.	De fato, a determinação do TCU à UFSC não se encontrava sujeita ao juízo de conveniência de seus dirigentes. Antes, revestia-se, como se reveste, de caráter coativo, nos termos do art. 71, inciso IX, da Constituição Federal, sujeitando os responsáveis por eventual desobediência às penalidades previstas na Lei 8.443/1992, particularmente no inciso IV e no § 1º de seu art. 58. No ponto, é oportuna a observação feita pelo saudoso Ministro Bento Bugarin nos autos do TC-Processo 009.987/1996-7: 
"as decisões do TCU não são passíveis de discussão no âmbito da Administração Pública, devendo todos que dela participarem observar seus ditames".
13.	Portanto, se dúvidas ou inconformismo havia em relação à deliberação do TCU, caberia à preposta da UFSC, tempestivamente, interpor os recursos próprios, previstos na Lei Orgânica e no Regimento Interno desta Corte. O que não poderia era, deliberadamente, negar vigência à ordem do Tribunal, de resto absolutamente clara.
14.	Assim, no ponto, configurada a revelia da responsável, acompanho a proposta de aplicação de multa à Sra. Rita de Cássia Knabben, a qual arbitro em R$ 3.000,00. Aditivamente, determino à universidade que busque o ressarcimento dos valores indevidamente pagos ao inativo a partir de abril de 2012, mês subsequente à sua notificação do acórdão do Tribunal (peça 5, p. 3) .
15.	Relativamente à parcela de horas extras, outra falha a motivar a negativa de registro da aposentadoria do Sr. Luiz Carlos Policarpo, embora à época não tenha sido objeto de determinação para sua supressão imediata, tenho por pertinentes as considerações formuladas pela Sefip, transcritas no relatório que precede este voto. Nada obstante, permito-me reproduzir a percuciente manifestação do eminente Ministro Bruno Dantas a respeito, lançada nos autos do TC-Processo 005.587/2013-1:
"23.	No caso vertente, a continuidade do pagamento da vantagem relativa à hora-extra tem, supostamente, amparo em decisão judicial exarada nos autos da Apelação Cível 2006.72.00.009358-8/SC - TRF da 4ª Região.
24.	Ocorre que, conforme minuciosamente esclarecido no parecer do douto Procurador Sergio Ricardo Costa Caribé, a discussão travada naqueles autos cingiu-se à incidência da decadência administrativa. Isso porque a UFSC teria elastecido a todos os seus servidores, indiscriminadamente, determinação do TCU no sentido de excluir a vantagem da hora-extra apenas para os servidores que se enquadravam na hipótese do Acórdão 809/2004-TCU-Primeira Câmara. O referido acórdão impugnou a sobredita vantagem em atos de aposentadoria submetidos à apreciação inicial e determinou à UFSC que regularizasse os casos similares.
25.	Em razão do elastecimento indevido é que foi concedida a tutela judicial requerida. Ou seja, o que motivou o provimento da ação não foi a decisão do TCU em si, mas o inadequado cumprimento desta por parte da UFSC, fazendo alcançar situações em que já se teria operado a decadência.
26.	A propósito, no âmbito da mesma ação, em sede de recurso especial perante o STJ, foi esclarecido que 'o prazo decadencial que tem a Administração para rever os atos, previsto no art. 54 da Lei nº 9.784/1999, inicia-se a partir da decisão do Tribunal de Contas, e não do deferimento provisório pelo Poder Executivo'. Na ocasião, foi negado seguimento ao recurso unicamente em razão da inexistência de informações, naquele processo, sobre as datas em que teriam ocorrido os atos de aposentação dos servidores e a data da decisão do Tribunal de Contas.
27.	Apesar da negativa de seguimento do pleito recursal, o relator particularizou duas situações relativas ao início da contagem do prazo decadencial para revisão de atos sujeitos a registro:
a) 'confirmando o ato de aposentação praticado pelo Poder Executivo, a homologação do registro pela respectiva Corte de Contas reveste-se de natureza eminentemente declaratória, hipótese em que o prazo prescricional para eventual revisão, previsto no art. 1º do Decreto nº 20.910/1932, inicia-se quando da publicação do ato de aposentação';
b) 'havendo rejeição ou recomendação por parte do Tribunal de Contas que resulte em determinação à Administração para fazer cessar os efeitos de ato tido por ilegal, como é o caso dos autos, o prazo decadencial que tem a Administração para rever o ato, previsto no art. 54 da Lei nº 9.784/1999, se inicia a partir da homologação pelo Tribunal de Contas, e não pelo deferimento provisório pelo Poder Executivo'.
28.	Na hipótese destes autos, tratando-se de concessão de pensão civil submetida à sua apreciação inicial, contemplando parcela tida por irregular que resultará em determinação à Administração para que faça cessar seus efeitos, inexiste homologação do ato pelo Tribunal de Contas da União.
29.	In casu, portanto, nos termos do decidido na própria ação judicial, não se estabeleceu a contagem do prazo decadencial de que trata o art. 54 da Lei 9.784/1999, que, conforme alínea 'b' do item 27 deste voto, somente iniciará a partir da negativa de registro ora proposta. Assim, uma vez que a sentença apenas acobertou a situação daqueles que já tivessem sido alcançados pela decadência - o que não é o caso dos ora interessados - não existe proteção da vantagem por força de coisa julgada.
30.	Não há, por conseguinte, qualquer obstáculo para que este Tribunal determine a regularização dos atos precários praticados pela Administração, mediante exclusão da parcela impugnada e encaminhamento de novos atos escoimados da irregularidade." (Os destaques não constam do original.) 
2.2.	Por conseguinte, restando caracterizado o descumprimento de determinação proferida por esta Corte de Contas nestes autos, por meio do Acórdão 954/2012-TCU-Segunda Câmara, nos termos do art. 58, inciso IV da Lei 8.443/1992, aplicou-se multa à Senhora Diretora de Administração de Pessoal da Universidade Federal de Santa Catarina.
ADMISSIBILIDADE
3.	Reiteram-se os exames de admissibilidade contidos nas peças 34 e 49 do SAR/Serur, em que se propôs o conhecimento do recurso interposto pela Sra. Rita de Cássia Knabben, nos termos do artigo 48 da Lei 8.443/1992, c/c os artigos 285 e 286, parágrafo único, do RI/TCU, suspendendo-se os efeitos dos subitens 9.1, 9.2, 9.3.5 e 9.5 do Acórdão 5368/2016-TCU-Primeira Câmara, em relação à recorrente. Quanto ao recurso interposto pela UFSC, opinou-se pelo seu conhecimento, todavia, sem efeito suspensivo. Observa-se que o Excelentíssimo Senhor Ministro José Múcio Monteiro, mediante despachos de peças 37 e 51, concordou com a análise desta unidade técnica.
3.1.	Demais disso, observa-se que esta unidade técnica, mediante instrução de peça 40, bem como o Ministério Público (peça 43) , já se manifestaram com relação ao recurso interposto pela Sra. Rita de Cássia Knabben. No entanto, após as referidas instruções, a UFSC interpôs seu recurso, o que ensejou a remessa dos autos a esta unidade técnica para nova análise.
MÉRITO
4.	Delimitação
4.1	Constituem objetos dos presentes recursos definir se:
	a) é devida a incorporação das horas extras nos proventos de aposentadoria dos servidores da UFSC;
	a) pode ser afastada a responsabilidade da Sra. Rita de Cássia Knabben pelo descumprimento das determinações emanadas do TCU;
	b) a multa aplicada à Sra. Rita de Cássia Knabben foi desproporcional. 
5. Das horas extras
5.1.	A Universidade Federal de Santa Catarina entende ser correta a incorporação de horas-extras nos proventos de aposentadoria de seus servidores, com base nos seguintes argumentos:	
5.2.	Quanto ao pagamento da hora-extra com base na Ação Ordinária 2006.72.00.009358-8, por tratar-se de decisão judicial, a Universidade Federal de Santa Catarina, desde 2011, tem solicitado à Procuradoria Federal junto à UFSC informações sobre a situação da ação referente à hora-extra. Em resposta, a Procuradoria Federal em Santa Catarina encaminhou à Pró-Reitoria de Desenvolvimento Humano e Social o Ofício nº 094/2011/PGF/PFSC/GAB, de 24 de agosto de 2011, cujo entendimento era no sentido de que ''permanece vigente acórdão do Tribunal Regional da 4ª região desfavorável à UFSC, no sentido da impossibilidade de supressão das horas extras incorporadas aos substituídos até o trânsito em julgado da decisão do mérito, o que ainda não ocorreu, uma vez que tanto o Recurso extraordinário quanto o Recurso Especial contra ele interpostos ainda pendem de julgamento (aquele, de juízo de admissibilidade, inclusive) ". 
Análise:
5.3. 	Em relação ao pagamento da rubrica hora extra judicial, é pacifico o entendimento nesta Corte de Contas que tal parcela é uma vantagem do regime celetista, incompatível com a situação jurídico-estatutária implantada pela Lei n.º 8.112/90, nos termos do Enunciado da Súmula/TCU nº 241, in verbis: 
As vantagens e gratificações incompatíveis como o Regime Jurídico Único, instituído pela Lei n. 8.112, de 11/12/90, não se incorporam aos proventos nem à remuneração de servidor cujo emprego, regido então pela legislação trabalhista, foi transformado em cargo público por força do art. 243 do citado diploma legal. 
5.4.	Registra-se, outrossim, que os pagamentos da espécie foram admitidos no novo regime, apenas quando tal providência fosse necessária para assegurar, imediatamente após a transposição ao RJU, ocorrida em 1º/1/91, a irredutibilidade da remuneração anteriormente recebida pelos servidores envolvidos, sendo que, nesse caso, a vantagem deveria ser paga sob a forma de Vantagem Pessoal Nominalmente Identificada - VPNI, devendo ser paulatinamente compensada nos aumentos subsequentes conferidos ao funcionalismo, até seu completo desaparecimento, v. g. Decisão 100/2002 - 2ª Câmara. Em qualquer outra hipótese, a concessão da parcela encontra óbice na ausência de previsão legal.
5.5.	Na mesma linha, é o entendimento do Supremo Tribunal Federal, consoante se pode depreender da ementa do MS 22.455/DF, publicada no DJ de 07/06/2002:
EMENTA: Mandado de segurança contra ato imputado ao Presidente do Tribunal de Contas da União. Ato administrativo que determinou a suspensão de pagamento de horas extras incorporadas aos salários dos impetrantes, por decisão do TCU. 2. Entendimento assente no Tribunal de Contas deflui da aplicação de preceitos atinentes à limitação que as normas administrativas impõem à incidência da legislação trabalhista sobre os servidores públicos regidos pela CLT, à época em que tal situação podia configurar-se. 3. Entendimento no sentido de que não é possível a coexistência das vantagens dos dois regimes funcionais. Ao ensejo da transferência do impetrante para o sistema estatutário, ut Lei nº 8.112/90, há de ter o regime próprio desta Lei, ressalvada, tão só, a irredutibilidade dos salários. 4. Mandado de segurança indeferido.
5.6.	Quanto à alegação de que estão amparados por decisão proferida pelo TRF da 4ª Região nos autos da apelação cível nº 2006.72.00.009358-8/SC, transitada em julgado, insta esclarecer que a demanda judicial teve início com a prolação do Acórdão 809/2004-TCU-Primeira Câmara. Referido Acórdão considerou ilegais os atos de servidores da Universidade Federal de Santa Catarina, em razão do pagamento da rubrica hora-extra, determinando a entidade que adotasse o entendimento daquele aresto para todos os casos similares.
5.7.	Ato contínuo, o Sindicato dos Trabalhadores da Universidade Federal de Santa Catarina recorreu à Justiça, obtendo decisão favorável ao seu pleito, sob o fundamento de que havia se operado a decadência administrativa, prevista no art. 54 da Lei 9.784/1999.
5.8.	Nessa linha, tem-se que o pedido formulado pelo Sindicato referiu-se à impossibilidade de a própria UFSC rever seus atos após 5 (cinco) anos. Desta forma, as decisões judiciais, de primeira e segunda instâncias, sempre foram no sentido de que a Universidade estava impedida de rever, de ofício, seus próprios atos praticados a mais de cinco anos.
5.9.	A decisão proferida no âmbito da apelação cível nº 2006.72.00.009358-8/SC, cursada no TRF da 4ª Região, de fato transitou em julgado em 23/10/2013, sendo que o recurso especial interposto pela União teve seu seguimento negado e o da UFSC não ultrapassou o juízo de admissibilidade. Assim, o fundamento utilizado pelo TRF da 4ª restou confirmado, aplicando, desse modo, a decadência administrativa para que a UFSC abstenha-se, de ofício, a suprimir referida parcela.
5.10.	Registra-se, no entanto, que restou confirmado pelo e. STJ que "o prazo decadencial que tem a administração para rever o ato, previsto no art. 54 da Lei 9.784/1999, se inicia a partir da homologação pelo Tribunal de Contas, e não pelo deferimento provisório pelo Poder Executivo", nos termos da sedimentada jurisprudência do Supremo Tribunal Federal (MS 25.552/DF, Relatora Ministra Cármen Lúcia) e do próprio STJ (AgRg no REsp 1.068.703/SC, Relatora Laurita Vaz, e no REsp 777.562/DF, Relatora Maria Thereza de Assis Moura) .
5.11.	A análise de mérito da matéria no âmbito do STJ se deu em razão de, inicialmente, ter o recurso especial interposto pela União sido provido, afastando-se, desse modo, a tese da decadência constante da decisão do TRF da 4ª Região, porquanto esta somente se aplica após a homologação do ato pelo TCU. Em face da decisão, o Sindicado opôs embargos de declaração, os quais foram rejeitados.
5.12.	Ato contínuo, o SINTUFSC contestou a decisão por meio de agravo regimental, tendo, nessa oportunidade, o STJ reformado sua decisão anterior, sob o argumento de que o recurso especial da União não poderia ter sido provido, pois que a matéria versada dependia do reexame de provas, como as datas em que ocorreram os atos de aposentação dos servidores, bem como a data em que se deu a decisão do TCU. Dessa forma, com fundamento no Enunciado da Súmula 7 daquela Corte, negou seguimento ao recurso da União, tendo a matéria, desse modo, transitado em julgado.
5.13.	Não obstante isso, observa-se que o entendimento que restou assentado é o de que o prazo decadencial previsto no art. 54 da Lei 9.784/1999 não se aplica aos atos de aposentaria, reforma e pensão, porquanto se tratam de atos complexos, nos termos da sedimentada jurisprudência do STF e do próprio STJ.
5.14.	Assim, tem-se que a determinação emanada desta Corte de Contas, na apreciação dos atos sujeitos a registro, não viola o decidido no âmbito da apelação cível nº 2006.72.00.009358-8/SC, no que deve a rubrica hora extra judicial ser suprimida. 
5.15.	Nessa ordem de ideias, no que tange à vantagem decorrente da hora extra, entende-se no sentido de não haver óbice para que a rubrica seja devidamente absorvida.
5.16.	Ocorre que consta nos autos do TC Processo 015.739/2011-2 (peça 81, p. 109) o seguinte despacho dirigido à UFSC (parte executada na ação acerca da incorporação da rubrica de horas extras para os servidores da UFSC) , referente ao Cumprimento Provisório de Sentença nº 5002118-47.2017.4.04.7200/SC, datado de 15/3/2017:
Intime-se a parte executada para, no prazo de 30 (trinta) dias, comprovar nos autos o cumprimento da obrigação de fazer fixada no título judicial.
5.17.	Tal despacho foi decorrente do seguinte pedido de antecipação dos efeitos da tutela interposto pelo Sindicato dos Trabalhadores da Universidade Federal de Santa Catarina - Sintuf (TC Processo 015.739/2011-2, peça 81, p. 107) :
seja intimada a Universidade Federal de Santa Catarina para que cumpra a obrigação imposta no título judicial, restabelecendo os valores devidos aos servidores substituídos referentes à rubrica "hora extra", sob pena de multa diária;
5.18.	Demais disso, o aludido provimento judicial não tem influência no subitem 9.3.3 do Acórdão recorrido (in verbis) :
9.3.3. faça cessar, no prazo de 15 (quinze) dias a contar da ciência desta deliberação, o pagamento destacado da parcela alusiva a "horas extras" ao inativo Luiz Carlos Policarpo, haja vista já integrada aos proventos ordinários do interessado por força das subsequentes reestruturações de carreira, bem como a inexistência de decisão judicial que assegure seu pagamento contemporâneo;
5.19.	Isso porque, vale repisar, o pedido formulado pelo Sindicato referiu-se à impossibilidade de a própria UFSC rever seus atos após 5 (cinco) anos. Desta forma, as decisões judiciais, de primeira e segunda instâncias, sempre foram no sentido de que a Universidade estava impedida de rever, de ofício, seus próprios atos praticados a mais de cinco anos.
5.20.	No entanto, quanto aos aposentados e pensionistas, deve-se considerar o disposto na Súmula  278 do TCU:
Os atos de aposentadoria, reforma e pensão têm natureza jurídica de atos complexos, razão pela qual os prazos decadenciais a que se referem o § 2º do art. 260 do Regimento Interno e o art. 54 da Lei nº 9.784/99 começam a fluir a partir do momento em que se aperfeiçoam com a decisão do TCU que os considera legais ou ilegais, respectivamente.
5.21.	Sendo assim, é de se entender que o acórdão ora recorrido não merece reparos.
6. Da responsabilidade de terceiros
6.1.	Defende-se no recuso que a responsabilidade pelo descumprimento das determinações do TCU não era da recorrente, com base nos seguintes argumentos:
6.2.	O Departamento de Administração de Pessoal da Universidade Federal de Santa Catarina cumpriu as determinações do subitem 9.2.3 do Acórdão 954/2012-TCU-Segunda Câmara, excluindo do pagamento do servidor inativo Luiz Carlos Policarpo as rubricas alusivas à diferença dos 3,17% e hora-extra. 
6.3.	A aplicação da multa é indevida, uma vez que não dispõe de competência regimental par determinar a cessação de pagamento a servidor. Apesar de responder pelo Departamento de Administração - DAP, não há na estrutura regimental da UFSC como atribuição do cargo tal prerrogativa.
6.4.	A Procuradoria Federal junto à UFSC, em despacho datado de 12/3/2015, entendeu que, independentemente do conteúdo das decisões judiciais, "não há atualmente nada que impeça o cumprimento da determinação do TCU para a supressão da rubrica de 3,17%, incorporada aos vencimentos dos servidores substituídos nas Ações Coletivas 99.0003933-5 e 99.0001944-0, em razão das inúmeras reestruturações na estrutura de cargos e carreiras no âmbito da UFSC, ocorridos posteriormente à edição da MP 2.225-45".
6.5.	Em 30/12/2015, a vice-reitora manifestou-se pelo cumprimento das determinações do TCU.
6.6.	A exclusão da rubrica referente ao percentual de 3,17% envolve, além da exclusão propriamente dita, o envio de notificações para aproximadamente 5.800 servidores, entre inativos, ativos e beneficiários de pensão.	
6.7.	Assim, estão sendo tomadas as providências para cumprimento do acórdão recorrido. Havendo sido conseguido o efeito buscado na determinação do TCU, a multa deve ser tornada sem efeito.
Análise:
6.8.	Sobre o tema da responsabilização da recorrente, traz-se à colação o disposto no art. 8º do Novo Código de Processo Civil (Lei 13.105, de 16 de março de 2015) :
Art. 8o Ao aplicar o ordenamento jurídico, o juiz atenderá aos fins sociais e às exigências do bem comum, resguardando e promovendo a dignidade da pessoa humana e observando a proporcionalidade, a razoabilidade, a legalidade, a publicidade e a eficiência (grifos acrescidos) .
6.9.	Acrescente-se o disposto no caput do art. 2º da Lei 9.784/1999:
Art. 2o. A Administração Pública obedecerá, dentre outros, aos princípios da legalidade, finalidade, motivação, razoabilidade, proporcionalidade, moralidade, ampla defesa, contraditório, segurança jurídica, interesse público e eficiência (grifos acrescidos) .
6.10.	Para a aferição da razoabilidade plasmada nos artigos supracitados, é de rigor considerar a "lógica do razoável" de Luís Recaséns Siches.
6.11.	Sobre a "lógica do razoável", cumpre fazer um breve histórico sobre sua elaboração:
	Em 1926, Siches frequentou um curso na Universidade de Viena, com Fritz Scheir, discípulo de Kelsen e Husserl, no qual foi apresentada uma análise de todos os métodos de interpretação, de que se tinha conhecimento, dentre os propostos ao longo da história jurídica. Procurava-se, com essa análise, encontrar os critérios de eleição dos referidos métodos, mas a conclusão resultou decepcionante: não havia nenhuma razão justificada, nem em termos gerais, nem em situações singulares, para preferir-se um método de interpretação em detrimento dos outros. Essa conclusão, ademais, só constatava uma velha realidade: nunca, Jurista algum que tivesse realizado um estudo pluralista de métodos de interpretação conseguira, com razões plausíveis, escolher um dos métodos, por ser o mais correto e repudiar os demais.
	Alguns anos antes, prossegue Siches, já Benjamin Cardoso, ao analisar suas experiências jurídicas, procurou saber quais eram os métodos que empregava na interpretação do Direito positivo vigente. E, em termos de grande sinceridade, concluiu que primeiro buscava a solução mais justa e depois se preocupava em encontrar, dentre os métodos de interpretação, o que melhor serviria par justificar suas decisões.
	Como superação desses problemas, Recaséns Siches preconiza o emprego de um só método: o da lógica do razoável, definido como uma razão impregnada de pontos de vista estimativos, de critérios de valoração, de pautas axiológicas que, ademais, traz consigo os ensinamentos colhidos da experiência própria e da do próximo, através da história (Lídia Reis de Almeida Prado, in Direito, Cidadania e Justiça. Ensaios sobre Lógica, Interpretação, Teoria, Sociologia e Filosofia Jurídicas, 1995, p. 64-65) 
6.12.	É da pena fluente do jurisconsulto Luís Recaséns Siches:
"La lógica tradicional pura - en cualquiera de sus manifestaciones -, es el instrumento adecuado para tratar com las ideas puras a priori - tales como los axiomas lógicos, las leyes del silogismo, los princípios matemáticos, etc. - y para la aprehensión de los hechos de la naturaleza. Por eso se la suele llamar lógica físicomatemática.
 (...) 
Ahora bién, la lógica tradicional o físico-matemática no es adecuada para tratar la vida humana ni sus problemas prácticos; por consiguiente, tampoco para los menesteres jurídicos, entre los cuales figura la interpretación del Derecho. Para todo cuanto pertenezca a nuestra humana existencia - incluyendo la práctica del Derecho - hay que emplear un tipo diferente del logos, que tiene tanta dignidad como la lógica tradicional, si es que no es superior a la de ésta: hay que manejar el logos de lo humano, la lógica de lo razonable, la cual es razón, tan razón como la lógica lo racional, pero diferente de ésta. La lógica de lo humano o de lo razonable es una razón impregnada de puntos de vista estimativos, de critérios de valoración, de pautas axiológicas, que, además, lleva a sus espaldas como aleccionamiento las enseñanzas recibidas de la experiência, de la experiencia propia y de la experiencia del prójimo, a través de la historia" (grifos acrescidos) (in Tratado General de Filosofia del Derecho, Vigésima Edición, México: Editorial Porrúa, 2010, p. 642) .
6.13.	Seguindo as pegadas de Recaséns Siches, ensina Luis Gustavo de la Cruz Mallaupoma:
	Recaséns Siches considera que los juristas han cometido un grave error en la teoria y la práctica jurídicas del siglo XIX, por haber querido tratar los contenidos de las normas jurídicas empleando métodos de la lógica tradicional, es decir de la lógica habitualmente llamada matemático-física, deductiva, silogística, sistemática, de la lógica que va desde su fundación en el Organon de Aristóteles hasta las lógicas contemporáneas; que si bien esa lógica vale para la matemática, la física y otras ciências de la naturaleza, es inservible para el tratamiento de los problemas prácticos de conducta humana - domésticos, familiares, económicos, sociales, jurídicos, etc. Ahora bien, esa lógica de "lo racional", la lógica pura, la lógica matemático física, todas consideradas como lógica tradicional no constituyen la totalidad de la lógica ya que es sólo una parte del logos, hay outra parte del logos - que es tan lógica como la racional pero diferente de ésta - que se denomina el logos de los assuntos humanos o lógica de lo razonable. Lo razonable pertenece al campo de la razón con igual o tal vez mejor derecho que lo meramente racional desde el ángulo formalista. Pertenece al reino de la lógica pero es diferente a la lógica de lo racional formalista, en el sentido tradicional es necesario tener em cuenta el campo de lo razonable como otro sector de la razón que también podemos denominar el logos de lo humano. En síntesis, estamos hablando de la aplicación del logos de lo razonable a la interpretación de normas, a las decisiones administrativas y a las sentencias judiciales, porque en matéria de interpretación, debemos trabajar com razones. La lógica de lo razonable es una razón impregnada de puntos de vista estimativos, de critérios de valoración, de pautas axiológicas que además lleva las enseñanzas recibidas de la experiencia propia y de la experiencia del prójimo a través de la historia. Por lo tanto, estamos dentro de um campo lógico, pero no de la lógica de lo racional, sino de la lógica de lo humano o de lo razonable. El problema de la interpretación del Derecho es un problema de lógica material, de lógica de los contenidos y no de lógica formal. Ante cualquier caso, fácil o difícil, hay que proceder razonablemente, percatándonos de la realidad y del sentido de los hechos, comprendiendo las valoraciones en que se inspira el orden jurídico positivo, viendo el propósito de la norma en cuestión y apreciando las valoraciones complementarias que produzca el Juez en armonia com dicho orden jurídico positivo, y, relacionándolos. De ese modo se debe llegar a la solución satisfactoria. Conviene destacar que este movimiento se ha gestado a partir de una Filosofía del Derecho que ha prestado mayor atención a la interpretación judicial (apud Manoel Antônio Teixeira Filho, in Comentários ao novo Código de Processo Civil sob a perspectiva do trabaho: (Lei 13.105, 16 de março de 2015) . São Paulo: LTr, 2015, p. 33-34) .
6.14.	Assim, vem à baila a doutrina de Alípio Silveira:
"Recaséns Siches, ao considerar os vários métodos modernos esboçados nos primeiros capítulos - método teleológico, método histórico-evolutivo ou progressivo, método da 'vontade da lei', nos mostra que cada um deles encerra uma parte da verdade, mas que a sua síntese final, em cada caso concreto, será dada pelo 'logos do razoável'. Mal comparando, a operação interpretativa se assemelha à execução de uma partitura musical. Vários são os instrumentos - no caso os métodos de interpretação - mas eles devem formar um conjunto harmônico, sob a batuta do maestro, no caso, o logos do razoável, o qual, como veremos em breve, corresponde à idéia básica do bem comum" (grifos acrescidos) (in Hermenêutica no Direito Brasileiro, vol. I: São Paulo: Editora Revista dos Tribunais, 1968, p. 83) .
6.15.	É nesse mesmo sentido a doutrina de José Frederico Marques:
Tendo em vista os critérios de justiça, segurança ou oportunidade, o intérprete adotará o método que lhe pareça mais acertado para o caso. Não há sistemas rígidos de interpretação. O entendimento mais razoável é o que deve prevalecer, pouco importando que tenha sido deduzido da interpretação exegética, da sistemática ou da teleológica. O logos del razonable, como destaca RECASÉNS SICHES, é que deve orientar o intérprete, visto que na aplicação do direito não se depara com a uniformidade lógica do raciocínio matemático e sim com a flexibilidade ou compreensão razoável a norma do ius scriptum. Com essa orientação pautou-se precedente do Superior Tribunal de Justiça, em cuja mente oficial se assentou que "a melhor interpretação da lei é a que se preocupa com a solução justa, não podendo o seu aplicador esquecer que o rigorismo na exegese dos textos legais pode levar a injustiças" (grifos acrescidos) (apud Mauro Schiavi, in Manual de Direito Processual do Trabalho, 4ª Ed., São Paulo: LTr, 2011, p. 120) 
6.16.	De mais a mais, ensina José Antônio Ribeiro de Oliveira Silva:
Em conclusão, Recaséns Siches propõe que "a única proposição válida que pode ser emitida sobre a interpretação é a de que o juiz, em todos os casos, deve interpretar a lei precisamente do modo que conduza à solução mais justa para resolver o problema apresentado à sua jurisdição". De modo que o exercício do logos de lo razonable ou de lo humano, "aplicado à interpretação jurídica, supera a pluralidade de métodos" de interpretação. Diante de qualquer caso, fácil ou difícil, o juiz deve proceder com bom-senso, verificando a realidade e o sentido dos fatos, buscando os valores nos quais se inspira o ordenamento jurídico positivo, ou até mesmo complementando esses valores, com a produção de outros, em harmonia com o referido sistema. E, assim, conjugando todos esses princípios, chegar a uma solução satisfatória, considerando-se como tal a decisão no sentido "do que o ordenamento jurídico considera como senso de justiça". O cerne da questão está, pois, em compreender que o conteúdo jurídico das normas prescritivas, proibitivas ou permissivas não pertence "ao pensamento regido pela lógica de tipo matemático, pelo racional", mas a outro campo do pensamento, que está regido por outro tipo de lógica, pela logica de lo razonable, de lo humano ou da razão vital e histórica.
Com efeito, na individualização da norma geral e abstrata, para solucionar o caso concreto, o juiz deve aplicar a lógica do razoável, de acordo com o senso de justiça. Se a norma conduz a uma solução justa, deve ser aplicada, e, em caso contrário, o juiz deve criar a norma jurídica particular, sem se preocupar com os métodos doutrinários de interpretação, aplicando a lei sempre de forma a solucionar a questão da maneira mais justa possível (grifos acrescidos) (in Magistratura e temas atuais do Direito: São Paulo: LTr, 2011, p. 138-139) .
6.17.	Sobre a incidência da "lógica do razoável" no Direito brasileiro, e mais especificamente ao Direito Administrativo, registra-se a doutrina de Carlos Henrique Bezerra Leite:
A lógica do razoável está implicitamente prevista no art. 5º da LINDB, segundo o qual "na aplicação da lei, o juiz atenderá aos fins sociais a que ela se dirige e às exigências do bem comum". Esta disposição é perfeitamente aplicável a todos os ramos do Direito, inclusive, e especialmente, no Direito do Trabalho (grifos acrescidos) (in Curso de Direito do Trabalho, 6ª ed., São Paulo: Saraiva, 2015, p. 112) .
6.18.	De salientar que o argumento da "lógica do razoável" já foi acolhido por este Tribunal, conforme se infere do seguinte excerto de voto do Excelentíssimo Senhor Ministro Augusto Nardes (TC Processo 030.349/2008-4, Acórdão 11231/2015-TCU-Segunda Câmara) :
17.		De outro lado, a par das irregularidades atribuídas ao recorrente frente a todos os elementos que conformam a situação fática, e em busca da decisão mais justa, concordo com o auditor da Serur, quando afirma que (...) "é de mister a utilização da 'lógica do razoável', que tem tanta dignidade quanto a lógica tradicional pura, porém uma lógica impregnada de pontos de vista estimativos, de critérios de valoração e de pautas axiológicas".
6.19.	Assim, vale repisar que é de mister a utilização da "lógica do razoável", que tem tanta dignidade quanto a lógica tradicional pura, porém uma lógica impregnada de pontos de vista estimativos, de critérios de valoração e de pautas axiológicas.
6.20.	No caso concreto, a estimativa, o critério de valoração e a pauta axiológica devem levar em conta a atuação do homem médio (do bonus pater familiae) , aquele cujas diligências, sensibilidade, idiossincrasias e sentimentos éticos e morais sejam representativos da população brasileira. Sobre o tema, mutatis mutandis, traz-se à colação a doutrina de Sílvio Rodrigues:
Ao se perquirir se existe, ou não, erro de conduta por parte do causador do dano, deve-se "comparar o seu comportamento com aquele que seria normal e correntio em um homem médio, fixado como padrão. Se de tal comparação resultar que o dano derivou de uma imprudência, imperícia ou negligência do autor do dano, nos quais não incorreria o homem padrão, criado in abstracto pelo julgador, caracteriza-se a culpa, ou seja, o erro de conduta" (apud Milton Oliveira, in Dano Moral, 2ª Ed., São Paulo: LTr, 2011, p. 36) . 
6.21.	Foi nesse mesmo sentido o pensamento do Ministro Benjamin Zymler, por ocasião da prolação do Acórdão 33/2005-TCU-Plenário:
19.	Ao analisar a existência de culpa, em qualquer uma de suas modalidades, adotarei como parâmetro para comparação a conduta esperada de um homem médio, diligente e probo - o equivalente ao princípio romano do bonus pater familiae. Ressalto ser pacífica a assimilação desse princípio pelo direito pátrio, tanto que, na época em que ocorreram os fatos ora sob exame, ele estava insculpido nos arts. 1.300 e 1.301 do Código Civil, no art. 153 da Lei das Sociedades Anônimas e no art. 142 do Código Comercial.
20.	Desse princípio decorre que o agente público deverá agir como se estivesse cuidando dos seus próprios negócios, respondendo pelos danos que vier a causar em decorrência de condutas desidiosas ou temerárias. Assim, nas palavras de José Aguiar Dias, "a culpa pode ser entendida como a falta de diligência na observância da norma de conduta, isto é, o desprezo, por parte do agente, do esforço necessário para observá-la, com resultado não objetivado, mas previsível, desde que o agente se detivesse na consideração das conseqüências eventuais de sua atitude." (Da Responsabilidade Civil. 6ª ed. Rio de Janeiro: Forense, 1979) ".
6.22.	Nessa vereda, sugere-se a seguinte reflexão: será que um Diretor de Departamento de Administração de Pessoal médio, aquele que ganha honestamente o sustento de sua família e é atento à sua responsabilidade perante à comunidade, iria demorar aproximadamente 2 anos após o pronunciamento favorável da Procuradoria Federal, e após mais de um ano do consentimento da Vice-reitora, para dar cumprimento à determinação do TCU? Salta aos olhos que, aquele que assim procede, age com negligência e merece ser penalizado por este Tribunal, nos termos do art. 58, IV, da Lei 8.443/1992.
6.23.	Sobre o tema, não se pode relegar ao oblívio as seguintes ponderações filosóficas de Jorge Luiz Souto Maior e Valdete Souto Severo, os quais, baseando-se nas lições de Kant, Hegel, Rawls e Habermas, assim pontuam:
O sujeito de direitos é o indivíduo que, estando sozinho no mundo (sem o apoio das forças míticas e dos dogmas medievais) , é responsável por sua própria sorte. Por isso, autores comprometidos com tal racionalidade referem que o homem, exercendo sua liberdade, deve assumir deveres relacionados aos seus pares, que a moralidade do indivíduo consiste em que ele cumpra os deveres de sua posição social, que a responsabilidade perante os pares e as gerações futuras deve ser o limitador da liberdade individual ou que o direito de liberdade corresponde à responsabilidade, ao cumprimento de determinados deveres. Então, mesmo (ou principalmente) sob a perspectiva liberal, aos direitos correspondem deveres exigíveis pelo Estado e sujeitos a sanções por descumprimento (grifos acrescidos) (in O Processo do Trabalho como Instrumento do Direito do Trabalho e as Ideias Fora de Lugar do Novo CPC. São Paulo: LTr, 2015, p. 49) 
6.24.	Destarte, a Sra. Rita de Cássia Knabben, ao descumprir à determinação do TCU, sujeitou-se à multa aplicada pelos seus pares de controle externo da Administração Pública Federal. 
6.25.	Nesse sentir, propõe-se a rejeição dos argumentos apresentados.
7. Do valor da multa aplicada
7.1.	A Sra. Rita de Cássia Knabben aduz que o valor da multa aplicada foi desproporcional e excessivo.
Análise:
7.2.	Para o deslinde da presente questão, é de mister trazer à colação o disposto no art. 268, IV do Regimento Interno do TCU (fundamento legal da dosimetria da multa aplicada ao recorrente) :
Art. 268. O Tribunal poderá aplicar multa, nos termos do caput do art. 58 da Lei nº 8.443, de 1992, atualizada na forma prescrita no § 1º deste artigo, aos responsáveis por contas e atos adiante indicados, observada a seguinte gradação: 
 (...) 
 IV - descumprimento, no prazo fixado, sem causa justificada, à diligência determinada pelo relator, no valor compreendido entre cinco e cinquenta por cento do montante a que se refere o caput;
 (...) 
§ 1º A multa de que trata o caput será atualizada, periodicamente, mediante portaria da Presidência do Tribunal, com base na variação acumulada no período, pelo índice utilizado para atualização dos créditos tributários da União.
 (...) 
7.3.	Por via de consequência, vem à balha a Portaria - TCU - 4/2016:
PORTARIA-TCU Nº 4, DE 13 DE JANEIRO DE 2016.
 (Revogada) (Portaria - TCU nº 46, de 11/1/2017, BTCU nº 1/2017, DOU de 13/1/2017) 
Atualiza o valor máximo da multa a que se refere o art. 58 da Lei nº 8.443, de 16 de julho de 1992.
O PRESIDENTE DO TRIBUNAL DE CONTAS DA UNIÃO, no uso de suas atribuições legais e regimentais, e considerando o disposto no § 2° do art. 58 da Lei nº  8.443, de 16 de julho de 1992, resolve: 
Art. 1º É fixado em R$ 54.820,84 (cinquenta e quatro mil oitocentos e vinte reais e oitenta e quatro centavos) , para o exercício de 2016, o valor máximo da multa a que se refere o art. 58, caput, da Lei nº 8.443, de 16 de julho de 1992.
Art. 2º Fica revogada a Portaria-TCU n° 20, de 15 de janeiro de 2015.
Art. 3º Esta Portaria entra em vigor na data de sua publicação.
AROLDO CEDRAZ DE OLIVEIRA
7.4.	Pois bem, atentando-se para o fato de que a multa aplicada, no valor de R$3.000,00, encontra-se entre 5% e 50% de R$ 54.820,84, entende-se que não foi desproporcional a penalidade imposta à recorrente.
7.5.	Nesse sentir, propõe-se a rejeição dos argumentos apresentados pelos recorrentes.
CONCLUSÃO
8.	Diante do exposto, conclui-se que:
	a) é indevida a incorporação de horas extras nos proventos de aposentadoria dos servidores da UFSC; 
	b) a responsabilidade pelo descumprimento da determinação do TCU deve ser atribuída à Sra. Rita de Cássia Knabben;
	c) a multa aplicada à Sra. Rita de Cássia Knabben não foi desproporcional.   
8.1.	Por conseguinte, é de se propor a negativa de provimento dos presentes recursos.
PROPOSTA DE ENCAMINHAMENTO
9.	Diante do exposto, com base no art. 48 da Lei n. 8.443/92, submete-se o presente processo à consideração superior, propondo a adoção das seguintes medidas:
	a) conhecer dos pedidos de reexame e, no mérito, negar-lhes provimento;
	b) cientificar os recorrentes e os demais interessados do acórdão que vier a ser prolatado, acompanhado do relatório e voto que o fundamentarem."
MANIFESTAÇÃO DO MINISTÉRIO PÚBLICO JUNTO AO TCU
	O Ministério Público junto ao Tribunal, representado pela Procuradora-Geral Cristian Machado da Costa e Silva, manifesta-se de acordo com a proposta da unidade técnica, conforme o Parecer à peça 57.

não há.

Procuradora-Geral Cristina Machado da Costa e Silva.

APOSENTADORIA. DESCUMPRIMENTO DE DECISÃO DO TCU. MULTA. PEDIDO DE REEXAME. GESTORA APENADA PELA MESMA CONDUTA EM MAIS DE UM PROCESSO. ACOLHIMENTO DAS RAZÕES RECURSAIS. PROVIMENTO. INSUBSISTÊNCIA DA APENAÇÃO. CIÊNCIA AOS INTERESSADOS.

APOSENTADORIA (APOS)

Secretaria de Recursos (Serur); Secretaria de Fiscalização de Integridade de Atos e Pagamentos de Pessoal e de Benefícios Sociais (Sefip).

Trata-se de pedidos de reexame interpostos pela Srª. Rita de Cássia Knabben, Diretora do Departamento de Administração de Pessoal da UFSC, contra o Acórdão 5.368 - 1ª Câmara, de relatoria do Ministro Benjamin Zymler, a seguir transcrito:
"9.1. aplicar à Sra. Rita de Cássia Knabben, em face do descumprimento da determinação inserta no subitem 9.2.3 do Acórdão 954/2012-TCU-Segunda Câmara, a multa prevista no art. 58, inciso IV, da Lei 8.443/1992, no valor de R$ 3.000,00 (três mil reais) ;
9.2. fixar o prazo de 15 (quinze) dias, a contar da notificação, para que a responsável comprove, perante o Tribunal, o recolhimento da dívida aos cofres do Tesouro Nacional, atualizada monetariamente a partir do dia seguinte ao término do prazo ora estabelecido, até a data do efetivo recolhimento;
9.3. determinar à Universidade Federal de Santa Catarina que, em consonância com as disposições do Acórdão 954/2012-TCU-Segunda Câmara e sob pena de responsabilidade solidária da autoridade administrativa omissa:
9.3.1. faça cessar, no prazo de 15 (quinze) dias a contar da ciência desta deliberação, o pagamento destacado da parcela alusiva à diferença de 3,17% (URV - Lei 8.880/1994) ao servidor  Luiz Carlos Policarpo, haja vista já integrada aos proventos ordinários do interessado por força das subsequentes reestruturações de carreira, tratando-se, pois, de execução em excesso do respectivo provimento judicial;
9.3.2. quantifique, no prazo de 30 (trinta) dias a contar da ciência desta deliberação, os valores pagos ao Sr. Luiz Carlos Policarpo, a título de diferença de 3,17%, desde sua notificação do Acórdão 954/2012-TCU-Segunda Câmara, ocorrida em março de 2012, e promova, nos termos do art. 46 da Lei nº 8.112/1990, a correspondente reposição ao erário;
9.3.3. faça cessar, no prazo de 15 (quinze) dias a contar da ciência desta deliberação, o pagamento destacado da parcela alusiva a "horas extras" ao inativo Luiz Carlos Policarpo, haja vista já integrada aos proventos ordinários do interessado por força das subsequentes reestruturações de carreira, bem como a inexistência de decisão judicial que assegure seu pagamento contemporâneo;
9.3.4. emita e cadastre no sistema Sisac, no prazo de 30 (trinta) dias, na hipótese de o servidor Luiz Carlos Policarpo permanecer aposentado, novo ato de concessão, livre das falhas apontadas no Acórdão 954/2012-TCU-Segunda Câmara;
9.3.5. promova, caso não comprovado o tempestivo recolhimento, o desconto integral ou parcelado da multa estipulada no subitem 9.1 deste Acórdão sobre os vencimentos da responsável, observados os limites previstos na legislação pertinente, nos termos do art. 28, inciso I, da Lei 8.443/1992, c/c o art. 219, inciso I, do Regimento Interno do TCU;
9.4. retificar, por erro material, o número de CPF indicado no item 3 do Acórdão 954/2012-TCU-Segunda Câmara, que passa a ser "029.923.379-00";
9.5. autorizar, desde logo, nos termos do art. 28, inciso II, da Lei nº 8.443/1992, a cobrança judicial da multa referida no subitem 9.1, caso não recolhida tempestivamente pela responsável e inviabilizado o desconto em folha da dívida;
9.6. determinar à Sefip que:
9.6.1. corrija, na base de dados do sistema Sisac, o CPF do Sr. Luiz Carlos Policarpo informado nos atos números de controle 10795006-04-1998-000328-5 e 10795006-04-2008-000280-9, ajustando-o conforme indicado no subitem 9.4 acima; 
9.6.2. monitore o cumprimento das determinações acima".
2.	Por meio da decisão recorrida o Tribunal, com base no art. 58, inciso IV, da Lei 8.443/1992, aplicou multa de R$ 3 mil à recorrente em razão do descumprimento do subitem 9.2.3 do Acórdão 954/2012-TCU-Segunda Câmara (Relator: Ministro Benjamin Zymler) que, ao examinar ato de concessão de aposentadoria de servidores da Universidade, determinaram a suspensão de pagamentos irregulares de horas extras incorporadas sob o regime celetista e da URV (3,17 %) .
3.	O reitor da UFSC solicitou especial atenção deste Tribunal para a matéria, por serem vários os pedidos de reexame de decisões em processos de aposentadoria referentes à mesma responsável e às mesmas vantagens impugnadas.
4.	Os processos referenciados pela UFSC são os seguintes:
	PROCESSO
	RELATOR
	DATA DO
SORTEIO
	VALOR DA MULTA (R$) 

		Original
	Recurso
		
	Processo 009.367/2005-8
	VR
	AN
	10.07.2017
	5.000,00

	Processo 030.955/2010-6
	BZ
	BD
	31.03.2017
	5.000,00

	Processo 025.392/2010-7
	BZ
	JM
	06.12.2016
	3.000,00

	Processo 024.929/2010-7
	BZ
	JM
	06.12.2016
	3,000.00

	Processo 015.739/2011-2
	VR
	AA
	19.12.2016
	3.000,00

	Processo 012.141/2011-9
	VR
	AN
	28.11.2016
	3.000,00

	Processo 025.377/2010-8
	VR
	AC
	11.05.2017
	3.000,00

5.	Os apelos interpostos guardam conexão entre si, por tratarem de recursos da mesma servidora da UFSC, multada pela mesma conduta (eventual descumprimento de determinação relativa à suspensão de pagamento das mesmas vantagens indevidas) após monitoramentos realizados em períodos próximos.
6.	Assim, em atenção ao princípio da eficiência e para viabilizar, em grau de recurso, a análise sistemática da questão e, em especial, da dosimetria da penalidade aplicada à recorrente, os diferentes feitos tiveram sua relatoria unificada, a fim de serem apreciados por um único relator dentre aqueles já sorteados. 
7.	Por analogia ao art. 22 da Resolução 175/2005, a distribuição dos recursos ocorreu em favor do ministro José Múcio, primeiro a ser sorteado para relatar um dos apelos em questão.
8.	Ressalto que os recursos manejados no bojo do TC Processo 025.377/2010-8 já foram apreciados mediante o Acórdão 4384/2018-TCU-Segunda Câmara (Relator: Ministro Aroldo Cedraz) , nos seguintes termos:
	"Trata-se, nesta oportunidade, de pedidos de reexame interpostos contra o Acórdão 10982/2016-TCU-Segunda Câmara, que rejeitou as razões de justificativa apresentadas pela Sra. Rita de Cássia Knabben (CPF 298.612.689-87) , então diretora do Departamento de Administração de Pessoal da Universidade Federal de Santa Catarina, pelo descumprimento do Acórdão 4486/2011-TCU-Segunda Câmara, mantido pelo Acórdão 1272/2012-TCU-Segunda Câmara, e endereçou determinações à Universidade Federal de Santa Catarina.
	Considerando que, notificada em 1/12/2016 acerca de deliberação recorrida, somente em 23/12/2016 a Srª Rita de Cássia Knabben compareceu aos autos para pleitear o reexame do Acórdão 10982/2016-TCU-Segunda Câmara (peça 49) , fora, portanto, do prazo previsto no artigo 33 da Lei Orgânica do TCU, e não fez acompanhar de seu pedido fato novo superveniente, para que possa ser admitido na forma do parágrafo único do artigo 32 da Lei 8.443/92.
	Considerando que a Universidade Federal de Santa Catarina insurge-se também contra o Acórdão 10982/2016-TCU-Segunda Câmara (peças 51 e 52) , para, ao final de sua petição, requer a reconsideração da multa aplicada à Srª Rita de Cássia Knabben.
	Considerando que não se verifica na deliberação recorrida qualquer prejuízo causado diretamente pelo Tribunal à Universidade Federal de Santa Catarina, a ensejar seu interesse recursal, bem como o caráter personalíssimo da multa imputada à referida servidora.
	Considerando a proposta da Serur, pelo não conhecimento dos recursos, com a anuência do Ministério Público junto ao TCU.
	Os Ministros do Tribunal de Contas da União, reunidos em Sessão de 2ª Câmara, ACORDAM, por unanimidade, ante as razões expostas pelo relator e com fundamento nos arts. 32, 33 e 48 da Lei 8.443/92; c/c os arts. 143, inciso IV, alínea "b" e § 3º; 285 e 286, do Regimento Interno do TCU, em não conhecer dos pedidos de reexame interpostos por Rita de Cássia Knabben e pela Universidade Federal de Santa Catarina nos autos do processo a seguir relacionado, e em encaminhar o processo à Secretaria de Fiscalização de Pessoal, para as comunicações processuais devidas.
1. Processo TC-Processo 025.377/2010-8 (PEDIDOS REEXAME EM APOSENTADORIA) 
	1.1. Responsáveis: Luiz Pegoraro (006.432.389-72) ; Rita de Cássia Knabben (298.612.689-87) .
	1.2. Recorrentes: Rita de Cássia Knabben (298.612.689-87) ; Universidade Federal de Santa Catarina (83.899.526/0001-82) .
	1.3. Interessados: Julio Doin Vieira (004.176.889-20) ; Julio Wiggers (029.812.899-34) ; Klaus Meinhardt Huedepohl (001.777.849-20) ; Lauro Guesser (057.030.349-49) ; Leda Scheibe (002.629.519-91) ; Leila da Graca Amaral (198.990.330-49) ; Levi Ribas de Miranda Ramos (163.978.439-04) ; Ligia de Oliveira Czesnat (179.353.009-25) ; Lourival Abreu Junior (018.149.159-15) ; Luiz Adolfo Olsen da Veiga (002.674.739-15) ; Luiz Carlos Bernardi (030.454.049-87) ; Luiz Carlos Pinheiro Machado (001.618.700-82) ; Luiz Jairo Branco Machado (012.331.220-53) ; Luiz Pegoraro (006.432.389-72) 
	1.4. Órgão/Entidade: Universidade Federal de Santa Catarina
	1.5. Relator: Ministro Aroldo Cedraz
	1.6. Representante do Ministério Público: Procurador Marinus Eduardo De Vries Marsico
	1.7. Relator da deliberação recorrida: Ministro Vital do Rêgo
	1.8. Unidades Técnicas: Secretaria de Recursos (SERUR) ; Secretaria de Fiscalização de Pessoal (SEFIP) .
	1.9. Representação legal: não há.
	1.10. Determinações/Recomendações/Orientações: não há."
9.	Assim, foram mantidos os termos do Acórdão 10982/2016-TCU-Segunda Câmara (Relator: Ministro Vital do Rêgo) e, da mesma forma, a multa aplicada à recorrente, no valor de R$ 3.000,00.
10.	Da mesma forma ocorreu com os recursos interpostos no âmbito do TC Processo 030.955/2010-6, já apreciado por meio do Acórdão 2151/2017-TCU-Primeira Câmara (Relator: Ministro Bruno Dantas) , por meio do qual o Tribunal não conheceu dos recursos interpostos pela Srª. Rita de Cássia Knabben e pela UFSC, verbis:
"Considerando que os recorrentes limitaram-se a manifestar a insatisfação com o conteúdo do acórdão recorrido e a rediscutir o mérito do processo com alegações jurídicas, sem, contudo, apresentar qualquer fato ou novo documento;
Considerando que o expediente recursal foi interposto fora do prazo previsto no art. 33, in fine, c/c o art. 48, parágrafo único, da Lei 8.443/92, e não apresenta fato novo capaz de suplantar a intempestividade, para que possa ser admitido nos termos do art. 285, § 2º, e 286, parágrafo único, do Regimento Interno.
Os Ministros do Tribunal de Contas da União ACORDAM, por unanimidade, com fundamento nos artigos 32, parágrafo único, e 48 da Lei 8.443/1992, art. 285, § 2º, e 286, parágrafo único, do Regimento Interno, em não conhecer do pedido de reexame interposto por Rita de Cássia Knabben (peça 68) e pela Universidade Federal de Santa Catarina (peça 70) , por intempestividade e não apresentar fatos novos, dando ciência desta deliberação aos recorrentes, de acordo com os pareceres emitidos nos autos:
1. Processo TC-Processo 030.955/2010-6 (APOSENTADORIA) 
1.1. Responsáveis: Rita de Cássia Knabben (298.612.689-87) ; Suelir Julia Alves (674.752.809-34) ; Tania Maria Gomes do Amaral (030.109.969-34) ; Terezinha Chiocca (294.848.719-68) ; Terezinha Jandira Ramos (618.259.139-00) ; Valdir Joao da Cunha (289.965.699-68) ; Vera Maria Ribeiro Nogueira (419.751.708-49) ; Veronica Rocha dos Santos (417.779.999-87) ; Vidomar Leopoldo Carlos (029.742.409-25) ; Walmor Orlando Pierre (155.313.099-53) ; Wilson Arcanjo da Silva (145.090.839-04) ; Zelia Zenft Fraga Machado (245.961.759-34) ; Zilda Casimira da Costa (711.719.599-15) 
1.2. Recorrentes: Rita de Cássia Knabben (298.612.689-87) ; Universidade Federal de Santa Catarina (83.899.526/0001-82) 
1.3. Interessados: Silvio Sandri (006.283.799-00) ; Suelir Julia Alves (674.752.809-34) ; Tanaro Pereira Bez (179.821.209-97) ; Tania Maria Gomes do Amaral (030.109.969-34) ; Tania Vanessa Nothen Mascarello (158.157.220-49) ; Terezinha Chiocca (294.848.719-68) ; Terezinha Jandira Ramos (618.259.139-00) ; Valdir Joao da Cunha (289.965.699-68) ; Vania Lucia Coutinho Rabelo (511.083.139-49) ; Vera Maria Ribeiro Nogueira (419.751.708-49) ; Veronica Rocha dos Santos (417.779.999-87) ; Vidomar Leopoldo Carlos (029.742.409-25) ; Volnei Ivo Carlin (007.894.459-72) ; Walmor Orlando Pierre (155.313.099-53) ; Wilson Arcanjo da Silva (145.090.839-04) ; Wilson Valgas dos Santos (004.161.779-72) ; Zelia Zenft Fraga Machado (245.961.759-34) ; Zilda Casimira da Costa (711.719.599-15) 
1.4. Órgão/Entidade: Universidade Federal de Santa Catarina
1.5. Relator: Ministro Bruno Dantas
1.6. Relator da deliberação recorrida: Ministro Benjamin Zymler 
1.7. Representante do Ministério Público: Procurador Marinus Eduardo de Vries Marsico
1.8. Unidades Técnicas: Secretaria de Recursos (SERUR) ; Secretaria de Fiscalização de Pessoal (SEFIP) .
1.9. Representação legal: não há.
1.10. Determinações/Recomendações/Orientações: não há."
11.	Foi mantido, assim, o Acórdão 6676/2016-TCU-Primeira Câmara (Relator: Ministro Benjamin Zymler) , bem como a multa imposta à recorrente no valor de R$ 5.000,00.
12.	Além desses dois mencionados processos, a recorrente foi multada pela mesma conduta, ainda, nos processos TC Processo 031.912/2011-7 (Relator: Ministro Vital do Rêgo) , TC Processo 029.522/2010-2 (Relator: Ministro Benjamin Zymler) e TC Processo 025.584/2010-3, nos valores, respectivamente, de R$ 3.000,00, R$ 3.000,00 e R$ 5.000,00. Ressalto que as referidas apenações estão mantidas. Nesse passo, o total do valor de multas aplicadas à recorrente, perfaz R$ 19.000,00.
13.	No presente caso, como visto no Relatório antecedente, a Secretaria de Recursos propõe, com a anuência do Ministério Público, conhecer dos pedidos de reexame para, no mérito, negar-lhes provimento. 
14.	Penso que deva ser dado encaminhamento distinto ao caso ora analisado.
15.	A mesma servidora da UFSC foi multada pela mesma conduta (eventual descumprimento de determinação relativa à suspensão de pagamento das mesmas vantagens indevidas) no âmbito diferentes processos do TCU que trataram de monitoramentos realizados em períodos próximos. Penso que o deslinde mais justo é no sentido de que a responsável seja apenada pela conduta, mas uma única vez.
16.	Como preceitua a Lei de Introdução às Normas do Direito Brasileiro (Decreto-Lei nº 4.657/1942) com a redação dada pela Lei nº 12.376/2010, é preciso avaliar, caso a caso, a dosimetria das sanções de mesma natureza e relativas ao mesmo fato, verbis:
" Art. 22. 	Na interpretação de normas sobre gestão pública, serão considerados os obstáculos e as dificuldades reais do gestor e as exigências das políticas públicas a seu cargo, sem prejuízo dos direitos dos administrados.
§ 1º Em decisão sobre regularidade de conduta ou validade de ato, contrato, ajuste, processo ou norma administrativa, serão consideradas as circunstâncias práticas que houverem imposto, limitado ou condicionado a ação do agente.
§ 2º Na aplicação de sanções, serão consideradas a natureza e a gravidade da infração cometida, os danos que dela provierem para a administração pública, as circunstâncias agravantes ou atenuantes e os antecedentes do agente.
§ 3º As sanções aplicadas ao agente serão levadas em conta na dosimetria das demais sanções de mesma natureza e relativas ao mesmo fato."
17.	Assim, tendo em vista que no TC Processo 025.377/2010-8 foram mantidos os termos do Acórdão 10982/2016-TCU-Segunda Câmara (Relator: Ministro Vital do Rêgo) e, da mesma forma, a multa aplicada à recorrente, no valor de R$ 3.000,00, quando da prolação do Acórdão 4384/2018-TCU-Segunda Câmara (Relator: Ministro Aroldo Cedraz) , bem como no TC Processo 030.955/2010-6 foi mantido o Acórdão 6676/2016-TCU-Primeira Câmara (Relator: Ministro Benjamin Zymler) , bem como a multa imposta à recorrente no valor de R$ 5.000,00, quando da prolação do Acórdão 2151/2017-TCU-Primeira Câmara (Relator: Ministro Bruno Dantas) , somado ao valor das multas aplicadas nos processos relacionados no item 12 do presente voto, considero que a manutenção dessas apenações é suficiente, em face da conduta da responsável.
18.	Nesse passo, deve ser dado provimento ao recurso ora analisado para tornar insubsistente os itens 9.1 e 9.2 do Acórdão 5.368 - 1ª Câmara, de relatoria do Ministro Benjamin Zymler.
19.	Ante o exposto, voto por que seja adotada a minuta de acórdão que ora submeto à apreciação deste Colegiado.
TCU, Sala das Sessões, em 30 de novembro de 2021.
RAIMUNDO CARREIRO 
Relator